ACORDAO-COMPLETO-2430262

ACÓRDÃO 13918/2020 ATA 43/2020 - SEGUNDA CÂMARA

VISTOS, relatados e discutidos estes autos da Tomada de Contas Especial instaurada pelo então Ministério das Mulheres, da Igualdade Racial e dos Direitos Humanos, via Secretaria de Direitos Humanos - SDH/PR (atual Ministério da Justiça e Segurança Pública) , em desfavor dos Srs. Alci Marcus Ribeiro Borges, Francisco Guedes Alcoforado Filho e João de Deus Sousa, em razão da não consecução dos objetivos pactuados no Convênio 25/2008, que teve por objeto promover e implementar um conjunto articulado de ações e estratégias capazes de contribuir para a redução do sub-registro civil de nascimento, para 5% até 2010, bem como maximizar o acesso à documentação civil, conforme Plano de Trabalho.
ACORDAM os Ministros do Tribunal de Contas da União, reunidos em sessão da 2ª Câmara, ante as razões expostas pelo Relator em:
9.1. excluir da presente relação processual o nome do Sr. João de Deus Sousa;
9.2. com fundamento nos arts. 1º, inciso I, 16, inciso III, alínea c, 19, caput, e 23, inciso III, da Lei 8.443/1992, julgar irregulares as contas dos Srs. Alci Marcus Ribeiro Borges e Francisco Guedes Alcoforado Filho, condenando-os, na forma discriminada, ao pagamento das quantias a seguir especificadas, atualizadas monetariamente e acrescidas dos juros de mora calculados a partir das datas abaixo indicadas até o efetivo recolhimento, com fixação do prazo de quinze dias, a contar das notificações, para comprovarem, perante o Tribunal (art. 214, inciso III, alínea a, do Regimento Interno/TCU) , o recolhimento da dívida aos cofres do Tesouro Nacional, abatendo-se as quantias ressarcidas, nos termos da legislação em vigor:
9.2.1. Sr. Alci Marcus Ribeiro Borges:
	Valor Histórico (R$) 
	Data base
	Débito/Crédito

	263.200,00
	19/11/2009
	Débito

	77.557,95
	31/12/2010
	Crédito

9.2.2. Sr. Francisco Guedes Alcoforado Filho:
	Valor Histórico (R$) 
	Data base

	8.900,00
	28/12/2011

9.3. aplicar aos responsáveis abaixo indicados a multa prevista no art. 57 da Lei 8.443/1992, no valor a seguir discriminado, fixando-lhes o prazo de 15 (quinze) dias, a contar do recebimento da notificação, para que comprovem, perante o Tribunal (art. 214, inciso III, alínea a, do Regimento Interno/TCU) , o recolhimento da dívida ao Tesouro Nacional, atualizada monetariamente desde a data deste Acórdão até a do efetivo recolhimento, se for paga após o vencimento, na forma da legislação em vigor:
	Responsável
	Valor da multa (R$) 

	Sr. Alci Marcus Ribeiro Borges
	R$ 34.000,00

	Sr. Francisco Guedes Alcoforado Filho
	R$ 3.200,00

9.4. autorizar, caso requerido, nos termos do art. 26 da Lei 8.443/1992 c/c o art. 217 do Regimento Interno/TCU, o parcelamento das dívidas em até 36 (trinta e seis) parcelas mensais e sucessivas, sobre as quais incidirão os correspondentes acréscimos legais (débito: atualização monetária e juros de mora; multa: atualização monetária) , esclarecendo aos responsáveis que a falta de pagamento de qualquer parcela importará no vencimento antecipado do saldo devedor, sem prejuízo das demais medidas legais;
9.5. autorizar, desde logo, a cobrança judicial das dívidas, nos termos do art. 28, inciso II, da Lei 8.443/1992, caso não atendidas as notificações;
9.6. enviar cópia deste Acórdão à Procuradoria da República no Estado do Piauí, consoante previsto no art. 16, § 3º, da Lei 8.443/1992 c/c o art. 209, § 7º, do Regimento Interno/TCU, bem como ao Ministério da Justiça e Segurança Pública, para ciência.

Tomada de Contas Especial instaurada em razão da não consecução dos objetivos pactuados no Convênio 25/2008, que teve por objeto promover e implementar um conjunto articulado de ações e estratégias capazes de contribuir para a redução do sub-registro civil de nascimento e maximizar o acesso à documentação civil.

Segunda Câmara

Secretaria da Assistência Social e Cidadania do Estado do Piauí.

3. Responsáveis: Alci Marcus Ribeiro Borges (XXX.429.363-XX); Francisco Guedes Alcoforado Filho (XXX.783.903-XX); e João de Deus Sousa (XXX.525.373-XX).

13.1. Ministros presentes: Ana Arraes (Presidente), Augusto Nardes, Aroldo Cedraz e Raimundo Carreiro.
13.2. Ministros-Substitutos presentes: Marcos Bemquerer Costa (Relator) e André Luís de Carvalho.

ACORDAO-COMPLETO-2535334

Acórdão 2903/2022 - Segunda Câmara

MARCOS BEMQUERER

Adoto como relatório, com pequenos ajustes de forma, a instrução lavrada no âmbito da Secretaria de Controle Externo de Tomada de Contas Especial - Secex-TCE, cuja proposta de encaminhamento foi corroborada pelas instâncias superiores daquela unidade técnica e pelo Subprocurador-Geral Lucas Rocha Furtado (peças 88 a 91) :
"INTRODUÇÃO
1.		Trata-se de Tomada de Contas Especial instaurada pelo então Ministério das Mulheres, da Igualdade Racial e dos Direitos Humanos, via Secretaria de Direitos Humanos - SDH/PR (atual Ministério da Justiça e Segurança Pública) , em desfavor dos Srs. Alci Marcus Ribeiro Borges, Francisco Guedes Alcoforado Filho e João de Deus Sousa, ex-secretários da Secretaria da Assistência Social e Cidadania do Estado do Piauí/PI, em razão da não consecução dos objetivos pactuados no Convênio 25/2008 - Siafi 627.076 (peça 3, p. 21-39) , celebrado com a Coordenadoria dos Direitos Humanos e da Juventude do Piauí, posteriormente vinculada à Secretaria de Assistência Social e Cidadania do Piauí (SASC/PI) (peça 73, p. 63) , que teve por objeto promover e implementar um conjunto articulado de ações e estratégias capazes de contribuir para a redução do sub-registro civil de nascimento, para 5% até 2010, bem como maximizar o acesso à documentação civil, conforme Plano de Trabalho (peça 3, p. 89-97 e peça 4, p. 1-3) .
HISTÓRICO
2.	Conforme disposto no Termo de Convênio, foram previstos R$ 133.884,50 para a execução do objeto, dos quais R$ 120.320,05 seriam repassados pela concedente e R$ 13.564,45 referentes à contrapartida (peça 3, p. 21-39) . Posteriormente, o convênio foi aditivado em R$ 133.000,00, sendo R$ 120.000,00 transferido pela concedente, a fim de financiar a aquisição dos equipamentos necessários à implementação dos postos avançados de registro civil de nascimento em unidades de saúde situadas em municípios em que nascem, em média, por ano, mais de 150 crianças, o que consubstanciou a meta III (peça 4, p. 73-77 e 83) . Em seguida, foi realizado o 2º Termo Aditivo, objetivando prorrogar a vigência para 29/10/2010 e aumentando o valor em R$ 518.730,00, sendo R$ 383.680,00 de responsabilidade da concedente (peça 5, p. 79-83; peça 5, p. 85-97; peça 6, p. 1-61, 63-71 e peça 7, p. 13-15 e 37) .
3.	Os recursos federais foram repassados em 3 parcelas, conforme tabela:
	Valores (R$) 
	Ordem Bancária
	Data de emissão
	Data de crédito
	Peça 71, p.

	120.320,05
	2008OB901588
	3/7/2008
	7/7/2008
	15

	120.000,00
	2008OB903189
	17/12/2008
	19/12/2008
	25

	383.680,00
	2009OB802751
	16/11/2009
	19/11/2009
	55

4.	O ajuste vigeu no período de 27/6/2008 a 31/12/2011, alterado por quatro termos aditivos (peça 4, p. 73-77; peça 7, p. 12-16 e 37; peça 8, p. 93-98 e peça 9, p. 3; e, peça 9, p. 93-98 e peça 10, p. 1) .
5.	Em 22/10/2009, o Parecer 253/2009 aprovou a 1ª parcela do convênio no valor de R$ 120.320,05 (peça 66, p. 199 e peça 67, p. 1-13) .
6.	Em 29/3/2010, foi emitido o Relatório de Monitoramento do projeto Registrar pela concedente, no qual realizou diagnósticos das atividades/ações realizadas e pendentes desse projeto (peça 7, p. 65-98 e peça 8, p. 1) .
7.	Em 19/8/2010, por meio do Ofício 222/2010/GAB/CDHJ, a Coordenadoria de Direitos Humanos e da Juventude solicitou aditamento de prazo para 28/2/2011, o qual fora atendido via 3º TA (peça 8, p. 61-63 e 93-96; e, peça 9, p. 3) . Posteriormente, em 2/2/2011, por meio do Ofício 141/2011/Gab/SASC, o Secretário da SASC/PI solicitou prorrogação de prazo do convênio para 31/12/2011, atendido via 4º TA (peça 9, p. 19-67 e p. 93-98 e peça 10, p. 1) . 
8.	Em 31/10/2011, foi emitido relatório de supervisão in loco, o qual consignou a impossibilidade de acompanhamento da execução do ajuste (peça 10, p. 13-15) .
9.	Em 27/2/2012, por meio do Ofício 246/2012, a convenente enviou a prestação de contas final (peça 10, p. 93-98, peças 11 a 24 e peça 25, p. 61) . Ressalta-se a devolução à concedente de R$ 74.513,54, em 17/2/2012, convergentemente com o saldo bancário, a redução de aporte de contrapartida para R$ 138.589,00 e rendimento financeiro de R$ 29.365,32 (peça 12, p. 77 e peça 13, p. 37-39 e 43) . Os extratos bancários estão à peça 13, p. 43-98, peça 14 e peça 15, p. 1-19. As notas fiscais estão à peça 17, p. 39-98, peças 18 a 24 e peça 25, p. 1-61.
10.	Em 29/5/2012, por meio do Ofício 204/2012/SNPDDH/SDH/PR foram solicitadas diligências ao secretário da SASC (peça 25, p. 65-78) . O secretário respondeu às diligências via Ofício 800/GAB/SASC/2012, de 6/8/2012 (peça 25, p. 79-98, peças 26 a 30) .
11.	Em 8/10/2012, por meio dos Ofícios 1413 e 1414/2012/CGC/SGPDH/SDH/PR, a concedente enviou ao governador à época e ao secretário responsável, Sr. Francisco Guedes Alcoforado Filho, respectivamente, a solicitação da devolução integral dos recursos, face a desaprovação quanto ao quesito técnico, conforme o Parecer Técnico 128/CGAP/SNPDDH/SDH/PR, de 13/9/2012, anexo (peça 10, p. 47- 68 e p. 69-89) .
12.	O secretário solicitou reconsideração das decisões contidas no ofício supra por meio do Ofício 1.046/2012-GAB/SASC, de 1º/11/2012, consubstanciado em parecer técnico (peça 31, p. 17-98, peças 32 a 41, peça 42, p. 1-13, e peça 65, p. 167-183) . Documentos referentes às metas 3 e 4 estão à peça 41, p. 69-98, peça 42, p. 1-13, peça 43, p. 59-98, e peças 44, 45, 46, 47, p. 1-81. 
13.	O Parecer 218/2012/CGAP/SNPDH/SDH/PR, de 11/12/2012, e o Despacho do coordenador de acompanhamento de convênio da Concedente encontra-se à peça 48, p. 17-26. Esse documento reportou a reprovação de R$ 411.250,00 e a devolução de R$ 74.513,00.
14.	Por meio do Ofício 602/2013/CGC/SGPDH/SDH/PR, de 25/3/2013, a concedente solicitou à convenente documentação relativa a comprovante fiscais e extratos bancários (peça 48, p. 27-29) . Essa solicitação foi reiterada por meio dos Ofícios 695 e 769/2013/CGC/SGPDH/SDH/PR, de 17/4/2013 e 9/5/2013, respectivamente (peça 48, p. 30-37) . Em 29/5/2013, por meio do Ofício 652/2013/GAB, o secretário enviou documentação pertinente em resposta aos pedidos contidos no Ofício 769/2013/CGC/SGPDH/SDH/PR (peça 48, p. 57-98, peças 49 a 64 e peça 65, p. 1-80) .
15.	Em 5/7/2013, por meio do Ofício 972/2013/CGC/SGPDH/SDH/PR, a concedente, em resposta ao último ofício da convenente, solicitou a devolução de R$ 336.737,00, em decorrência de metas não executadas, conforme Parecer 218/2012/CGAP/SNPDH/SDH/PR e diligências pertinentes (peça 65, p. 81-99) . A resposta da convenente veio por meio do Ofício 1.032/2013, de 22/7/2013 (peça 65, p. 101-250, peça 66, p. 1-75) .
16.	Em 2/8/2013, foi emitido Despacho do coordenador de acompanhamento de convênio, no qual consignou-se a reprovação das metas/etapas: 3/1, 3/2 e 4/1 (R$ 268.050,00 e R$ 143.000,00, respectivamente) (peça 66, p. 77-79) , tendo em vista que a documentação enviada (relação de pagamentos e notas fiscais) comprovariam os gastos dos recursos (pagamento de pessoal, compra de material permanente) , mas não o cumprimento das ações programadas nem o alcance dos resultados esperados. A comunicação deste despacho foi realizada via Ofício 1.182/2013/CGC/SGPDH/SDH/PR, de 3/9/2013 (peça 66, p. 99-101) .
17.	Em 23/9/2013, por meio do Ofício 1.447/2013/GAB/SASC, o convenente enviou resposta ao ofício supra (peça 66, p. 85) . A concedente a respondeu por meio do Ofício 1.360/2013/CGC/SGPDH/SDH/PR, de 14/10/2013 (peça 66, p. 87-98) .
18.	Em 7/2/2014, foi emitido o Parecer Financeiro 6/2014-CGC/SGPDH/SDH/PR. Esse parecer considerou o recurso disponibilizado na quantia de R$ 503.680,00 (desconsiderou o valor da primeira parcela) , reprovou o valor de R$ 411.250,00 (sendo R$ 276.200,00 da União e R$ 135.050,00 de contrapartida) . Além disso, foi reprovado o valor de R$ 73.536,46, relativo a inconsistências financeiras na parcela considerada executada, totalizando o valor reprovado R$ 484.786,46, enquanto o valor aprovado totalizou R$ 166.943,54, incluída a devolução de R$ 74.513,54 (peça 66, p. 131-142) .
19.	Por meio do Ofício 347 e 351/2014-CGC/SGPDH/SDH/PR, de 25/2/2014, a concedente comunicou o governador e o secretário da SASC sobre a aprovação parcial de R$ 166.943,54 e reprovação de R$ 484.786,46 (peça 42, p. 15-17) . 
20.	Documentos relativos à transferência de patrimônio da Coordenadoria Estadual dos Direitos Humanos e da Juventude aos cartórios e hospitais encontram-se à peça 42, p. 23-98 e peça 43, p. 1-37 e peça 43, p. 57-89) .
21.	Em 30/1/2014, o Sr. Alci Marcus Ribeiro solicitou respostas a questionamentos quanto à identificação e quantificação das irregularidades pendentes de aprovação, sendo indeferido tal pedido (peça 67, p. 69-75) . Novamente, em 24/2/2014, o responsável reiterou seu pedido (peça 67, p. 77-79) .
22.	Em 14/4/2014, por meio do Ofício 524/2014/CGC/SGPDH/SDH/PR, a Secretaria de Gestão de Política de Direitos Humanos encaminhou ao Sr. Alci Marcus Ribeiro as respostas a questionamentos quanto à identificação e quantificação das irregularidades pendentes de aprovação (peça 67, p. 41-66) . Esse documento fez um breve histórico do processo de transferência de recursos e de prestação de contas, além de discriminar metas/etapas/fases do convênio em cada estágio (original e após termos aditivos) e as rubricas das pendências que resultaram no dano de R$ 73.536,46, extra às metas 3 e 4.
23.	Em 15/4/2014, foi emitido o Despacho 58/2014, o qual buscou retificar os valores reprovados, desconsiderando os valores de contrapartida. Os valores reprovados permaneceram a R$ 398.250,00, redução de R$ 13.000,00 referente à contrapartida da meta/etapa 3.1 (peça 67, p. 25) . Os valores reprovados são decorrentes da desaprovação das metas/etapas 3/1, 3/2 e 4/1.
24.	Em resposta, no dia 10/6/2014, o responsável enviou suas justificativas para fins de prestação de contas quanto às falhas apontadas no despacho supra (peça 67, p. 85-200 à peça 70, p. 1-77) . Os anexos estão à peça 67, p. 94-200; e os recibos estão acostados à peça 67, p. 125-200; peça 68, p. 1-52 e 95-200; peça 69; e peça 70, p. 1-77. Em seguida, a concedente solicitou informações complementares, via Ofício 702/2014/CGC/SGPDH/SDH/PR, de 20/6/2014, relativos a extratos bancários, tanto da conta corrente quanto da conta investimento (peça 71, p. 3) . A resposta do responsável, de 4/7/2014, está acostada à peça 71, p. 5-100, peça 72, p. 1-91. O extrato bancário encontra-se à peça 71, p. 11-100 e peça 72, p. 1-91.
25.	Em 2/10/2014, foi emitida a Nota Técnica CGPRCN 16/2014, que tratou da análise da solicitação de reconsideração do Parecer 218/2012, referente à aprovação parcial do Convênio 25/2008, com devolução de recursos disponibilizados às metas/etapas 3/1 e 3/2 - instalar 74 Unidades Interligadas além da meta 4/Etapa 1 - realizar 122 mutirões (peça 70, p. 95-99) . Ressalta-se que essa nota técnica manifestou pela manutenção do Parecer 218/2012.
26.	Em 11/11/2014, por meio dos Ofício 1.065 (peça 72, p. 93-94) , e, em 28/10/2014, por meio do Ofício 1.066/2014/CGC/SGPDH/SDH/PR (peça 73, p. 9-10) , o secretário da SASC, à época, e o Sr. Alci Marcus Ribeiro Borges foram comunicados sobre a conclusão da reavaliação da prestação de contas, consubstanciada na Nota Técnica 79/2014/CGC/SGPDH/SDH/PR (peça 72, p. 95-99) .
27.	Essa nota técnica reprovou o valor de R$ 398.250,00 referente às metas/etapas 3/1, 3/2 e 4/1. Contudo, como 38,78% foi o percentual aprovado dos recursos repassados, aplicando-se essa proporção aos recursos de contrapartida (R$ 135.050,00) , encontrou-se o valor de R$ 57.413,79, cuja responsabilidade pertenceria à SASC. Por conseguinte, chegou-se ao valor reprovado de R$ 319.613,70, sendo R$ 263.200,00 de recursos da União e R$ 57.413,79 que deveriam ser aportados pela convenente.
28.	Além disso, consideraram-se sanadas as pendências quanto aos R$ 73.536,46 referentes às metas 1 e 2 (peça 72, p. 97) . Frisa-se que no momento da atualização do débito foi o adotado o valor de R$ 320.613,79 (16/11/2009) (peça 73, p. 3) . Ato contínuo, em 4/11/2014, por meio dos Ofícios 1.109 e 1.110/2014/CGC/SGPDH/SDH/PR, o Sr. Alci Marcus Ribeiro Borges e o secretário da SASC, à época, foram novamente notificados dos teores dos ofícios anteriores (peça 73, p. 25-40) .
29.	Posteriormente, por meio do Ofício 1.747/2014/GAB/SASC, de 17/11/2014, o secretário da SASC, à época, solicitou a instauração de tomada de contas especial ao órgão concedente, consubstanciado no Parecer CGE 11/2014 (peça 73, p. 49-55) .
30.	Em seguida, foi emitido o Parecer 52/2015/SEI/CGC/SGPDH, de 29/10/2015, subordinado ao Ministério das Mulheres, da Igualdade Racial e dos Direitos Humanos (peça 73, p. 73-75) . Em síntese, sem considerar os valores aprovados da 1ª parcela (R$ 120.320,05) , esse parecer considerou o convênio aprovado parcialmente no valor de R$ 331.166,21 (R$ 240.480,00, da União e R$ 90.636,21 de contrapartida) , e reprovou o valor de R$ 320.613,79 (R$ 263.200,00 da União e R$ 57.413,79 da contrapartida) . Contudo, o Coordenador-Geral de Convênios retificou o valor aprovado da Concedente ao considerar a primeira parcela, isto é, aprovou o valor de R$ 360.800,05, sendo R$ 120.320,05 referente à 1ª parcela e R$ 240.480,00 da 2ª e 3ª parcelas, da União. Destaca-se que o valor da devolução (R$ 74.000,00) não foi considerado na composição do débito.
31.		O fundamento para a instauração da Tomada de Contas Especial, conforme apontado na Nota Técnica 79/2014/CGC/SGPDH/SDH/PR (peça 72, p. 95-99) , foi a impugnação parcial de despesas relativas às metas/etapas 3/1, 3/2 e 4/1, tendo em vista que a documentação enviada (relação de pagamentos e notas fiscais) comprovaria os gastos dos recursos (pagamento de pessoal, compra de material permanente) , mas não o cumprimento das ações programadas nem o alcance dos resultados esperados, correspondendo ao débito de R$ 320.613,79 (R$ 263.200,00 da União e R$ 57.413,79 da contrapartida) . 
32.	Em 11/11/2014, por meio dos Ofícios 1.109 (peça 73, p. 25 e 26) e 1.110/2014/CGC/SGPDH/SDH/PR (peça 73, p. 33 e 34) , o Sr. Alci Marcus Ribeiro Borges e o secretário da SASC, à época, foram novamente notificados dos teores dos ofícios anteriores.
33.	Diante do não saneamento das irregularidades apontadas e da não devolução dos recursos, instaurou-se a Tomada de Contas Especial. No Relatório de Tomada de Contas Especial (peça 103 - item 6) , conclui-se que o prejuízo importaria no valor parcial dos recursos repassados, imputando-se a responsabilidade ao Sr. Alci Marcus Ribeiro Borges, ex-Coordenador Estadual de Direitos Humanos e Juventude, responsável pela formalização do convênio, e Secretário da Secretaria de Assistência Social e Cidadania do Estado do Piauí-SASC, órgão que absorveu essa Coordenadoria Estadual, em solidariedade do Sr. João de Deus Sousa, ex-Secretário da SASC, responsável pela assinatura de 4° Termo Aditivo, e responsável por um mês de execução, além da solidariedade do Sr. Francisco Guedes Alcoforado Filho, ex-Secretário da SASC, responsável por nove meses da execução.
34.	O Relatório de Auditoria 705/2016 da Controladoria Geral da União (peça 101-104) também chegou às mesmas conclusões. Após serem emitidos o Certificado de Auditoria, o Parecer do Dirigente e o Pronunciamento Ministerial (peças 105, 106 e 117-118) , o processo foi remetido a esse Tribunal.
35.	Na instrução inicial (peça 75) , analisando-se os documentos nos autos, concluiu-se pela necessidade de realização de citação do Sr. Alci Marcus Ribeiro Borges (CPF: XXX.429.363-XX) e do Sr. Francisco Guedes Alcoforado Filho (CPF: XXX.783.903-XX) :
Ocorrência: Não comprovação da boa e regular aplicação dos recursos repassados pela União, por meio do Ministério das Mulheres, da Igualdade Racial e dos Direitos Humanos, à Coordenador Estadual de Direitos Humanos e Juventude do Estado do Piauí/PI, relativo ao Convênio 25/2008 (Siafi 627.076) , haja vista que não foram atingidos os objetivos pactuados, face a impugnação parcial de despesas relativas às metas/etapas 3/1, 3/2 e 4/1, decorrente da não comprovação da execução fática/física destas etapas/metas.
Débito 1:
	Valor Histórico (R$) 
	Data base
	Débito/Crédito

	263.200,00
	19/11/2009
	Débito

	77.557,95
	31/12/2010
	Crédito

Responsável 1: Sr. Alci Marcus Ribeiro Borges (CPF: XXX.429.363-XX) ; ex-Coordenador Estadual de Direitos Humanos e Juventude, responsável pela formalização do convênio gestão dos recursos, e posteriormente, da Secretaria de Assistência Social e Cidadania do Estado do Piauí-SASC, órgão que absorveu tal Coordenadoria, período de gestão de 16/4/2007 a 31/12/2010.
Débito 2:
	Valor Histórico (R$) 
	Data base
	Débito/Crédito

	8.900,00
	28/12/2011
	Débito

Responsável 2: Sr. Francisco Guedes Alcoforado Filho (CPF: XXX.783.903-XX) , ex-Secretário da Secretaria de Assistência Social e Cidadania do Estado do Piauí, responsável sucessor pela execução remanescente, período de gestão 1º/3/2011 a 3/9/2013.
Conduta: Deixar de adotar as providências sob sua responsabilidade para a comprovação da boa e regular aplicação dos recursos públicos repassados pela União, por meio do Ministério das Mulheres, da Igualdade Racial e dos Direitos Humanos, atual Ministério da Justiça e Cidadania, via Secretaria de Direitos Humanos - SDH/PR (atual Ministério da Justiça e Cidadania) , à Coordenadoria Estadual de Direitos Humanos e Juventude do Estado do Piauí/PI, relativo ao Convênio 25/2008 (Siafi 627.076) , haja vista que não atingiu os objetivos pactuados face a impugnação parcial de despesas relativas às metas/etapas 3/1, 3/2 e 4/1, decorrente da não comprovação da execução fática/física destas etapas/metas.
36.	Em cumprimento ao pronunciamento da unidade (peça 77) foram efetuadas as citações dos responsáveis. O Sr. Alci Marcus Ribeiro Borges foi citado, por meio do Ofício 0700/2018 (peça 81) , o qual foi devidamente recebido, conforme AR (peça 83) , apresentou suas alegações de defesa à peça 86.
37.	O Sr. Francisco Guedes Alcoforado Filho foi citado, por meio do Ofício 0701/2018 (peça 80) , o qual foi devidamente recebido, conforme AR (peça 82) , após ter requerido prorrogação de prazo por 15 dias, concedida por meio do despacho à peça 85, apresentou suas alegações de defesa à peça 87.
EXAME TÉCNICO
Exclusão da relação processual do Sr. João de Deus Sousa
38.	No primeiro momento, cabe ressaltar que o Sr. João de Deus Sousa (CPF XXX.525.373-XX) , conforme análise feita na instrução anterior (peça 75, p. 6 - item 41) , não gerenciou recursos do convênio, como se observa nos extratos bancários referentes à janeiro e fevereiro de 2011 (peça 71, 85-93) , descaracterizando sua responsabilidade pelos débitos. 
39.	Mesmo não tendo sido citado, há implicações decorrente de sua inclusão na fase interna, fato que se sana, no momento de exclusão formal de sua responsabilidade no processo de TCE.
40.	Portanto, sua responsabilidade deve ser excluída da relação processual, uma vez que havia sido incluída na fase interna.
41.	Passa-se a seguir a descrever cada argumento apresentado nas alegações de defesa dos responsáveis seguida de suas respectivas análises:
Alegações de defesa do Sr. Alci Marcus Ribeiro Borges Argumento
1. Preliminares
1.1. Prescrição (peça 86, p. 2-7) 
42.	O defendente invoca as prescrições previstas no Decreto 20.910/1932; no art. 1º da Lei 9.874/1999 e art. 31 e 57 da Lei 8.443/1992, nas quais seriam de cinco anos da prática do ato, para o Decreto e a primeira lei, e, após o término do exercício de mandato, para a segunda lei. Ainda, apresenta jurisprudência do Supremo Tribunal Federal (RE 633.86, Rel. Ministro Teori Zavascki) , que desconstituiu a decisão do Tribunal de Contas da União, reconhecendo o prazo decadencial de 5 anos. 
Análise
43.	A prescrição tratada nos autos de TCE, na Egrégia Corte de Contas, não advém das leis apontadas pela defesa, mas da Constituição Federal.
44.	Não há razão para acolher os argumentos apresentados, não viabilizando assim o prazo prescricional de cinco anos. Esta matéria já se encontra pacificada, no âmbito deste Tribunal em consonância com o STF no julgamento do Mandado de Segurança 26.210-9/DF, em 4/9/2008 e conforme a Súmula-TCU 282, enunciada: 'As ações de ressarcimento movidas pelo Estado contra os agentes causadores de danos ao erário são imprescritíveis'.
45.	Por fim, faz-se ressalva para a necessidade de atenção quanto ao tipo de ilícito apresentado caso a caso, visto que, ilícitos civis e administrativos não se confundem. Nesse sentido, há que ressaltar que este Tribunal, em recentes julgados (Acórdão 5928/2016-TCU-Segunda Câmara, rel. min.Vital do Rêgo e 5.939/2016-TCU-2ª Câmara, rel. min. subst. Marcos Bemquerer) , tem entendido que a tese fixada pelo STF no RE 669.069 (Repercussão Geral 666) , que trata da incidência da prescrição nos débitos com a União decorrentes de ilícitos civis, com prazo prescricional de cinco anos, não alcança prejuízos que decorram de ilícitos administrativos, como a não comprovação da regular gestão de recursos públicos, que são imprescritíveis.
46.	Nessa linha é a jurisprudência pacificada desta Corte de Contas, exemplificada no Acórdão 232/2017-TCU-Primeira Câmara, rel. min. Bruno Dantas.
47.	Sobre o prazo decadencial a que alude o art. 1º da Lei 9.784/1999, o entendimento nesta Corte de Contas é de que ele não se aplica aos processos de controle externo, tendo em vista que, no cumprimento de suas atribuições, o TCU não está exercendo autotutela administrativa, mas desempenhando função de controle externo dos atos de gestão da administração, conferida diretamente pela Constituição Federal. Nesse sentido, cabe transcrever o elucidativo excerto da Decisão 1.020/2000:
'3. Como bem se vê, estaremos a discutir, mais uma vez, a posição conferida constitucionalmente ao Tribunal dentro da estrutura do Estado e a natureza jurídica de suas decisões, sem o que não será fidedigna a solução que apontar para a aplicabilidade, de maneira primária ou subsidiária, ou para a inaplicabilidade da processualística administrativa nos julgados que daqui defluem.
4. Nessa esteira, é a própria Lei 9.784/99 que nos dá a primeira e decisiva orientação, ao dispor, já no § 1º de seu artigo 1º, que deverá ser observada por todos aqueles que exercem função administrativa, em quaisquer dos poderes da União. Daí que quando a lei emprega o termo 'Administração', a exemplo do que ocorre no artigo 54, que mais nos interessa, empresta-lhe um significado funcional, para corresponder a quem, precipuamente ou não, exerce função administrativa, por distinção daqueles que desempenham as demais funções estatais, legislativa e judiciária. (...) 
9. Enfim, as coisas começam a tornar-se harmônicas, ao se perceber que o dispositivo questionado da Lei nº 9.784/99, conquanto de reconhecida valia, do ponto de vista formal nada mais é do que um freio ao pleno exercício da autotutela administrativa, a qual, evidentemente, só está ao alcance de quem expediu o ato inquinado, ou seja, a Administração. Basta, por similaridade, ver quem são os destinatários da Súmula nº 473 do STF. De outra parte, este Tribunal, quando afirma a ilegalidade de um ato, em estrito cumprimento de suas atribuições constitucionais, não está praticando autotutela, porque aí inexiste desempenho de função administrativa, mas sim controle da atividade alheia. (...) '
48.	Por todo o exposto, restam inaplicáveis, de forma obrigatória, os preceitos da Lei 9.784/1999 aos processos da competência constitucional deste Tribunal de Contas, conforme Acórdão 44/2019-TCU-Plenário, rel. min. Bruno Dantas.
49.	Desse modo, não há como acolher os argumentos de defesa do responsável.
1.2. Prejuízo ao exercício da ampla defesa (peça 86, p. 6) .
50.	O defendente alega a inviabilidade do pleno exercício do direito à ampla defesa, devido ao decurso de prazo de 10 anos entre a ocorrência dos fatos e a citação do defendente.
Análise
51.	O Sr. Alci Marcus Ribeiro Borges, foi notificado administrativamente das irregularidades na prestação de contas do convênio em questão, em 28/10/2014, por meio do Ofício 1.066/2014/CGC/SGPDH/SDH/PR (peça 73, p. 9-10) , e, em 11/11/2014, por meio do Ofício 1.109 (peça 73, p. 25 e 26) , e no bojo desta TCE na data de 7/6/2018 (peça 83) , sendo que o seu débito corresponde à data de 19/11/2009. 
52.	Em todas as notificações do responsável, foi lhe dada oportunidade para o exercício do seu direito à ampla defesa. Portanto, em nenhum dos casos o responsável foi notificado ou citado com prazo superior a dez anos da ocorrência dos fatos.
53.	Portanto, resta clara a existência de elementos capazes de elidir suposto comprometimento ao exercício do direito de defesa em face do longo tempo decorrido entre os fatos e a instauração   desta tomada de contas especial.
54.	E mesmo que houvesse mais de 10 anos entre o fato gerador e a citação do responsável, em casos semelhantes, nos quais resta evidenciada ausência de prejuízo ao direito de defesa, a jurisprudência desta Corte tem reiterado que o art. 6º, inciso II, c/c o art. 19 da IN/TCU 71/2012, não  tem aplicação  automática  em face  do simples  transcurso do prazo  de dez anos da citação, preponderando a imputação de débito caso demonstrada  a ausência  de prejuízo  ao exercício do contraditório e da ampla defesa (Acórdão 2511/2015-TCU-Plenário, rel. min. Subst.. André de Carvalho; 2.630/2015-TCU-2ª Câmara, rel. min. Augusto Nardes; 3.535/2015-TCU-2ª Câmara, rel. min. Augusto Nardes;  9.570/2015-TCU-2a Câmara, rel. AUGUSTO NARDES;  444/2016-TCU-2ª Câmara, rel. min. Augusto Nardes e 2.024/2016-TCU-2ª  Câmara, rel. min. Ana Arraes, dentre outros) .
55.	Essa linha de entendimento resguarda o reconhecimento da imprescritibilidade das ações de ressarcimento ao erário, conforme enunciado da Súmula de jurisprudência 282 deste Tribunal, exarada em consonância com o posicionamento do Supremo Tribunal Federal no bojo do Mandado de Segurança 26.210/DF, DOU de 10/10/2008.
56.	Assim, ante a ausência de provas aptas a demonstrar o prejuízo à ampla defesa, as irregularidades presentes nestes autos constituem motivo suficiente para proposta de julgamento destas contas pela irregularidade, com a consequente imputação de débito e aplicação de multa.
57.	Desse modo, não há como acolher os argumentos de defesa do responsável. 
2. Mérito
Argumento
58.	Alega que não cumpriu as metas/etapas 3/1 e 3/2, que previa a estação de 37 unidades interligadas para emissão de registro civil de nascimentos nos estabelecimentos de saúde integrantes do SIH/SUS e nos cartórios correspondentes, em virtude da necessidade de estruturação física dos ambientes (salas) em que os computadores deveriam ser instalados, a cargo dos municípios e dos cartórios parceiros.
Argumento
59.	Alega que não realizou os 122 mutirões e serviços itinerantes previstos referente à meta/etapa 4/1, em função do período eleitoral, cujo cumprimento da legalidade exigida teria impedido a continuidade da execução das metas.
Análise
60.	O defendente confirma a parcialidade na execução das metas/etapas 3/1 e 3/2 estipuladas no plano de trabalho, assim como 4/1, referente aos 122 mutirões e serviços itinerantes. 
61.	De antemão, verifica-se que a origem do débito decorre da Nota Técnica 79/2014/CGC/SGPDH/SDH/PR (peça 72, p. 95) , com a impugnação parcial de despesas relativas às metas/etapas 3/1 e 4/1. Portanto, a impugnação referente à meta 3/2, levada para a citação, não foi considerada no débito em questão, mesmo porque trata-se de recursos exclusivos da convenente.
62.	Portanto, o débito aqui discutido refere-se às metas/etapas 3/1, no valor de R$ 120.000,00 e 4/1, no valor de R$ 143.200,00, conforme item 6 da Nota Técnica (peça 72, p. 95) , com base no Despacho 203/2014 (peça 71, p. 1) , decorrente das conclusões da Nota técnica 16/2014 (peça 70, p. 95, item 3) , na qual a implementação das metas 3/1 e 4/1 foram tratadas pela defesa, na solicitação de reconsideração, como metas a serem implementadas.
63.	As metas inicialmente previstas foram: i) promover ampla campanha de sensibilização, mobilização e conscientização sobre a importância do registro civil de nascimento e da documentação civil básica (R$ 37.000,00) ; e ii) realizar 11 oficinas regionais (1 em cada território de desenvolvimento) de capacitação de lideranças comunitárias sociais para que atuassem como agentes de mobilização para o registro civil de nascimento (R$ 96.884,50) (peça 1, p. 29-31) . A terceira meta decorrente do 1º Termo Aditivo previa a aquisição de 37 conjuntos de equipamentos de tecnologia da informação (microcomputadores, impressoras e no break) (peça 3, p. 95) . Frisa-se que o 2º TA reestruturou as metas, adicionando ou ampliando etapas e/ou metas e prorrogou o prazo de vigência.
64.	 Em síntese, tem-se as seguintes etapas/metas reestruturadas (peça 6, p. 1-70) :
	Meta
	Etapa
	Descrição
	Valor (R$) Concedente 
	Valor (R$) Convenente
	Total (R$) 
	Referência

	1
	1
	Promover a campanha de sensibilização, mobilização e conscientização sobre a importância do Registro Civil de Nascimento e da documentação civil básica
	223.210,05
	7.289,95
	230.500,00
	Peça 1, p. 33 e peça 3, p. 24-30 e 97; peça 4, 73-77; peça 6, p. 1-37 e peça 7, p. 12-16 e 37

	2
	1
	Realizar 16 oficinas regionais (11 em cada um dos territórios de desenvolvimento) de capacitação de 458 lideranças comunitárias e agentes sociais para que atuem enquanto agentes de mobilização para o registro civil de nascimento
	128.030,00
	6.274,50
	134.304,50
	Peça 1, p. 33 e peça 3, p. 97 e peça 4, p. 73-77; peça 6, p. 1-37 e peça 7, p. 12-16 e 37

	3
	1
	Instalar 37 unidades interligadas para emissão de registro civil de nascimento nos estabelecimentos de saúde integrantes do SIH/SUS, para garantir que os recém-nascidos saiam registrados antes da alta hospitalar
	120.000,00
	13.000,00
	133.000,00
	Peça 3, p. 85-97; peça 4, p. 5, 73-77; peça 6, p. 1-37 e peça 7, p. 12-16 e 37

	3
	2
	Equipar 37 cartórios de registro civil garantindo a interligação desses cartórios com os estabelecimentos de saúde integrantes do SIH/SUS, elencados da etapa 1 da Meta 3, para garantir que os recém-nascidos saiam registrados antes da alta hospitalar
	0,00
	135.050,00
	135.050,00
	
	3
	3
	114 pessoas capacitadas e orientadas para atuar nas unidades interligadas de RCN;
	9.560,00
	0,00
	9.560,00
	
	4
	1
	Realizar 122 mutirões e serviços itinerantes para emissão do registro civil de nascimento
	143.200,00
	0,00
	143.200,00
	Peça 6, p. 1-37 e peça 7, p. 12-16 e 37

	Total =
	624.000,05
	161.614,45
	785.614,50
	
	% (Recursos invertidos/recursos totais invertidos
	79,43%
	20,57%
	100%
	
65.	Por outro lado, a defesa, ao apontar em suas alegações argumentos para justificar a execução parcial das metas, como sendo decorrentes de ações de terceiros, o defendente confirmou a inexecução de tais metas e não justificou o emprego dos recursos em questão ou o motivo da sua não devolução, já que não executou toda a meta, tampouco comprovou o percentual porventura executado, cujo valor correspondente poderia ser abatido no débito. De modo que a impugnação total das metas 3/1 e 4/1 permanece nos autos.
66.	Desse modo, não há como acolher os argumentos de defesa do responsável.
Alegações de defesa do Sr. Francisco Guedes Alcoforado Filho
67.	Deve ser observado que o Sr. Germano Tavares Pedrosa e Silva (OAB/PI 5952) subscreveu a defesa do Sr. Francisco Guedes Alcoforado Filho, como seu representado, porém, sem procuração nos autos. 
68.	Todavia, deve ser ponderado o fato de que a defesa não apresentada incorreria o responsável em revelia e independentemente da revelia, a avaliação da responsabilidade do agente nos processos desta Corte não prescinde dos elementos existentes nos autos ou para ele carreados, uma vez que são regidos pelo princípio da verdade material (Acórdão 163/2015-TCU-Segunda Câmara, rel.  min. subst. André de Carvalho; 2.685/2015-TCU-2ª Câmara, rel. min. Raimundo Carreiro; 2.801/2015-TCU-1ª Câmara, rel. min. Walton Alencar Rodrigues; 4.340/2015-TCU-1ª Câmara, rel. min. subst. Weder de Oliveira e 5.537/2015-TCU-1ª Câmara, rel. min. subst. Weder De Oliveira) .
69.	Assim, considerando o prestígio da verdade material acolhida por esta Egrégia Corte de Contas, a defesa apresentada foi analisada.
Mérito (peça 87, p. 1-2) 
70.	Alega que aplicou os recursos sob sua gestão de maneira regular. Tais recursos teriam sido utilizados para pagamento de diárias de servidores (assessores técnicos e motoristas) , que tinham como objeto a execução e realização da capacitação de agentes mobilizados em várias cidades do Piauí, atendendo a finalidade do Projeto Registrar.
71.	Para fundamentar seu argumento, apresenta documentação anexa que comprovaria a regularidade da aplicação dos recursos em questão.
Análise
72.	Observa-se na documentação apresentada pela defesa que se trata de documentos advindos do Sistema de Administração Financeira do Estado (peça 87, p. 3-5) , com pagamento feito a diversos favorecidos. 
73.	No documento à peça 87, p. 6, verifica-se o pagamento feito à favorecida Lucilene Bastos de Paiva Dias, porém tal pagamento foi feito com recurso proveniente da conta corrente 8.581-2 da agência 3791-5 do Banco do Brasil (001) , que não corresponde à conta do convênio. Enfatiza-se que os recursos do convênio em questão foram geridos na conta corrente 7.005-6 da mesma agência (peça 71, p. 55-95) . 
74.	Portanto, a aplicação de recursos demonstrada pela defesa não se refere aos recursos repassados pelo convênio em questão, porque os recursos do convênio foram geridos em conta específica e divergente da demonstrada. Fato que impossibilita fazer a conexão entre os recursos repassados pelo convênio e os gastos demonstrados na defesa.
75.	De outro modo, o objeto da citação não foi a execução financeira do convênio, o que se discute nos autos é o débito decorrente da não comprovação da execução física das etapas/metas 3/1 e 4/1 e não da comprovação financeira.
76.	Não restou comprovada a execução física dessas metas, com base no Despacho 203/2014 (peça 71, p. 1) , decorrente das conclusões da Nota técnica 16/2014 (peça 70, p. 95, item 3) , no qual a implementação das metas 3/1 e 4/1 foram tratadas pela defesa, à época, na solicitação de reconsideração, como metas a serem implementadas e que nunca tiveram suas execuções comprovadas.
77.	Desse modo, não há como acolher os argumentos de defesa do responsável.
Análise conclusiva
78.	A responsabilidade do Sr. João de Deus Sousa (CPF XXX.525.373-XX) deve ser excluída da relação processual, uma vez que havia sido incluída na fase interna e descaracterizada na análise da fase externa.
79.	As alegações de defesa apresentadas pelo Sr. Alci Marcus Ribeiro Borges e pelo Sr. Francisco Guedes Alcoforado Filho, assim, não elidem as irregularidades apontadas.
80.	Vale ressaltar que a pretensão punitiva do TCU, conforme Acórdão 1441/2016-TCU-Plenário, que uniformizou a jurisprudência acerca dessa questão, subordina-se ao prazo geral de prescrição indicado no art. 205 do Código Civil, que é de 10 anos, contado da data de ocorrência da irregularidade sancionada, nos termos do art. 189 do Código Civil, sendo este prazo interrompido pelo ato que ordenar a citação, a audiência ou a oitiva do responsável. No caso em exame, não ocorreu a prescrição, uma vez que a liberação dos recursos ocorreu em 19/11/2009 e o ato que ordenou a citação ocorreu em 22/5/2018 (peça 77) .
81.	Não havendo nos autos elementos que possam atestar a boa-fé do Sr. Alci Marcus Ribeiro Borges e do Sr. Francisco Guedes Alcoforado Filho, devem ser rejeitadas as alegações de defesa dos responsáveis, devendo as contas serem julgadas irregulares, condenando-o ao débito apurado e aplicando-lhes a multa prevista no art. 57 da Lei 8.443/1992.
CONCLUSÃO
82.	Em face da análise promovida, não foi possível sanear as irregularidades atribuída aos responsáveis, tampouco elidir o débito a eles imputado. Ademais, inexistem nos autos elementos que demonstrem a boa-fé dos responsáveis ou a ocorrência de outros excludentes de culpabilidade. Desse modo, suas contas devem, desde logo, ser julgadas irregulares, nos termos do art. 202, § 6º, do Regimento Interno do TCU, procedendo-se à condenação em débito do Sr. Alci Marcus Ribeiro Borges e do Sr. Francisco Guedes Alcoforado Filho, aplicando-lhes a multa prevista no art. 57 da Lei 8.443/1992.
83.	Deve-se excluir da relação processual o Sr. João de Deus Sousa, por não ter gerido recursos do referido convênio.
PROPOSTA DE ENCAMINHAMENTO
84.	Diante do exposto, submetem-se os autos à consideração superior, propondo ao Tribunal: 
a) excluir da relação processual o Sr. João de Deus Sousa (CPF XXX.525.373-XX) ;
b) rejeitar as alegações de defesa do Sr. Alci Marcus Ribeiro Borges (CPF: XXX.429.363-XX) e do Sr. Francisco Guedes Alcoforado Filho (CPF: XXX.783.903-XX) ;
c) julgar irregulares, nos termos dos arts. 1º, inciso I, 16, inciso III, alínea c, § 2º, da Lei 8.443/92 c/c os arts. 19 e 23, inciso III, da mesma Lei, e com arts. 1º, inciso I; 209, inciso III; 210 e 214, inciso III, do Regimento Interno/TCU, as contas do Sr. Alci Marcus Ribeiro Borges (CPF: XXX.429.363-XX) e do Sr. Francisco Guedes Alcoforado Filho (CPF: XXX.783.903-XX) , condenando-os ao pagamento das importâncias a seguir especificadas, atualizadas monetariamente e acrescidas dos juros de mora, calculadas a partir das datas discriminadas até a data do efetiva quitação do débito, fixando-lhes o prazo de quinze dias, para que comprovem, perante o Tribunal, o recolhimento das referidas quantias ao Tesouro Nacional, nos termos do art. 23, inciso III, alínea a, da citada lei;
Débito - Sr. Alci Marcus Ribeiro Borges (CPF: XXX.429.363-XX) :
	Valor Histórico (R$) 
	Data base
	Débito/Crédito

	263.200,00
	19/11/2009
	Débito

	77.557,95
	31/12/2010
	Crédito

Débito - Sr. Francisco Guedes Alcoforado Filho (CPF: XXX.783.903-XX) :
	Valor Histórico (R$) 
	Data base

	8.900,00
	28/12/2011

d) aplicar individualmente ao Sr. Alci Marcus Ribeiro Borges (CPF: XXX.429.363-XX) e ao Sr. Francisco Guedes Alcoforado Filho (CPF: XXX.783.903-XX) , a multa prevista no art. 57 da Lei 8.443/92 c/c o art. 267 do RI/TCU, fixando-lhes o prazo de quinze dias, a contar da notificação, para que comprove (m) , perante o Tribunal (art. 214, III, a, do Regimento Interno do TCU) , o recolhimento da dívida aos cofres do Tesouro Nacional, atualizada monetariamente desde a data do acórdão que vier a ser proferido por este Tribunal até a do efetivo recolhimento, se pagas após o vencimento, na forma da legislação em vigor;
e) autorizar, desde logo, a cobrança judicial das dívidas, caso não atendidas as notificações, na forma do disposto no art. 28, inciso II, da Lei nº 8.443/92;
f) autorizar também, desde logo, se requerido, com fundamento no art. 28, inciso I, da Lei 8.443, de 1992 c/c o art. 217, §§ 1º e 2º do Regimento Interno, o parcelamento das dívidas em até 36 parcelas, incidindo sobre cada parcela, corrigida monetariamente, os correspondentes acréscimos legais fixando- lhe o prazo de quinze dias, a contar do recebimento da notificação, para comprovar perante o Tribunal o recolhimento da primeira parcela, e de trinta dias, a contar da parcela anterior, para comprovar os recolhimentos das demais parcelas, devendo incidir sobre cada valor mensal, atualizado monetariamente, os juros de mora devidos, no caso do débito, na forma prevista na legislação em vigor, alertando os responsáveis de que a falta de comprovação do recolhimento de qualquer parcela importará o vencimento antecipado do saldo devedor, nos termos do § 2º do art. 217 do Regimento Interno deste Tribunal;
g) enviar cópia do Acórdão a ser prolatado, bem como do Relatório e do Voto que o fundamentarem ao Procuradoria da República no Estado do Piauí, nos termos do § 3º do art. 16 da Lei 8.443/1992 c/c o § 7º do art. 209 do Regimento Interno do TCU, para adoção das medidas cabíveis;
h) enviar cópia do Acórdão que vier a ser proferido ao Ministério da Justiça e Segurança Pública e aos responsáveis, para ciência, informando que a presente deliberação, acompanhada do Relatório e do Voto que a fundamenta, está disponível para a consulta no endereço www.tcu.gov.br/acordaos, além de esclarecer que, caso requerido, o TCU poderá fornecer sem custos as correspondentes cópias, de forma impressa."
	É o Relatório.

Germano Tavares Pedrosa e Silva, OAB/PI 5952.

Subprocurador-Geral Lucas Rocha Furtado.

TOMADA DE CONTAS ESPECIAL. CONVêNIO. CONJUNTO DE AÇÕES E ESTRATÉGIAS COM VISTAS à REDUZIR O SUB-REGISTRO CIVIL DE NASCIMENTO. não comprovação da boa e regular aplicação dos recursos públicos repassados pela união. NÃO ATINGIMENTO DO OBJETIVOs PACTUADOs. FALTA DE COMPROVAÇÃO DA EXECUÇÃO DAS METAS/ETAPAS 3/1, 3/2 E 4/1. EXCLUSÃO DA RESPONSABILIDADE DE UM RESPONSÁVEL. REJEIÇÃO DAS ALEGAÇÕES DE DEFESA DOS DEMAIS GESTORES. CONTAS IRREGULARES. DÉBITO E MULTA AOS RESPONSÁVEIS CITADOS.

TOMADA DE CONTAS ESPECIAL (TCE)

Secretaria de Controle Externo de Tomada de Contas Especial - Secex-TCE.

Em apreciação a Tomada de Contas Especial - TCE instaurada pelo então Ministério das Mulheres, da Igualdade Racial e dos Direitos Humanos, via Secretaria de Direitos Humanos - SDH/PR (atual Ministério da Justiça e Segurança Pública) , em desfavor dos Srs. Alci Marcus Ribeiro Borges, Francisco Guedes Alcoforado Filho e João de Deus Sousa, ex-secretários da Assistência Social e Cidadania do Estado do Piauí/PI, em razão da não consecução dos objetivos pactuados no Convênio 25/2008 (Siafi 627.076) , que vigeu de 27/6/2008 a 31/12/2011 (peças 4, p. 73-77; 7, p. 12-16 e 37; 8, p. 93-98; 9, p. 3 e 93-98; 10, p. 1; e 73, p. 63) .
2.	Referido ajuste teve por objeto promover e implementar um conjunto articulado de ações e estratégias capazes de contribuir para a redução do sub-registro civil de nascimento, para 5% até 2010, bem como maximizar o acesso à documentação civil, conforme Plano de Trabalho (peças 3, p. 89-97; e 4, p. 1-3) .
3.	Para a consecução da finalidade pactuada, foram inicialmente previstos R$ 133.884,50, dos quais R$ 120.320,05 seriam transferidos pela concedente e R$ 13.564,45 corresponderiam à contrapartida. Posteriormente, o convênio teve seu valor aditivado por meio do 1º e do 2º Termo aditivo, pelos quais o valor pactuado foi acrescido em R$ 133.000,00 e R$ 518.730,00, respectivamente (peças 3, p. 21-39, 4, p. 73-77 e 83, 5, p. 79-83 e 85-97, 6, p. 1-61, 63-71 e peça 7, p. 13-15 e 37) . 
4.	Mediante o 2º Termo Aditivo, as metas e etapas foram reestruturadas conforme tabela abaixo reproduzida (peça 6, p. 1-70) :
	Meta
	Etapa
	Descrição
	Valor (R$) Concedente 
	Valor (R$) Convenente
	Total (R$) 

	1
	1
	Promover a campanha de sensibilização, mobilização e conscientização sobre a importância do Registro Civil de Nascimento e da documentação civil básica
	223.210,05
	7.289,95
	230.500,00

	2
	1
	Realizar 16 oficinas regionais (11 em cada um dos territórios de desenvolvimento) de capacitação de 458 lideranças comunitárias e agentes sociais para que atuem enquanto agentes de mobilização para o registro civil de nascimento
	128.030,00
	6.274,50
	134.304,50

	3
	1
	Instalar 37 unidades interligadas para emissão de registro civil de nascimento nos estabelecimentos de saúde integrantes do SIH/SUS, para garantir que os recém-nascidos saiam registrados antes da alta hospitalar
	120.000,00
	13.000,00
	133.000,00

	3
	2
	Equipar 37 cartórios de registro civil garantindo a interligação desses cartórios com os estabelecimentos de saúde integrantes do SIH/SUS, elencados da etapa 1 da Meta 3, para garantir que os recém-nascidos saiam registrados antes da alta hospitalar
	0,00
	135.050,00
	135.050,00

	3
	3
	114 pessoas capacitadas e orientadas para atuar nas unidades interligadas de RCN;
	9.560,00
	0,00
	9.560,00

	4
	1
	Realizar 122 mutirões e serviços itinerantes para emissão do registro civil de nascimento
	143.200,00
	0,00
	143.200,00

5.	Os recursos federais, ajustados ao total de R$ 624.000,05, foram repassados em três parcelas, consoante as ordens bancárias abaixo discriminadas:
	Valores (R$) 
	Ordem Bancária
	Data de emissão
	Data de crédito

	120.320,05
	2008OB901588
	3/7/2008
	7/7/2008

	120.000,00
	2008OB903189
	17/12/2008
	19/12/2008

	383.680,00
	2009OB802751
	16/11/2009
	19/11/2009

6.	Neste Tribunal, a Secretaria de Controle Externo de Tomada de Contas Especial - Secex-TCE, por delegação de competência por mim concedida, promoveu a citação dos responsáveis abaixo listados, a fim de que recolhessem o valor do débito a eles atribuído, com os acréscimos legais, e/ou oferecessem alegações de defesa quanto à não comprovação da boa e regular aplicação dos recursos repassados pela União, tendo em vista a impugnação parcial de despesas relativas às metas/etapas 3/1, 3/2 e 4/1, ante a não comprovação da execução física dessas etapas:
	a) Sr. Alci Marcus Ribeiro Borges (período de gestão: 16/4/2007 a 31/12/2010) , pela dívida de R$ 263.200,00 (19/11/2009) , abatida do montante restituído, em 31/12/2010, de R$ 77.557,95;
	b) Sr. Francisco Guedes Alcoforado Filho (período de gestão: 1º/3/2011 a 3/9/2013) , pela quantia de R$ 8.900,00 (28/12/2011) .
7.	Observo que em razão da constatação de que o João de Deus Sousa (período de gestão: 1º/1/2011 a 28/2/2010) não geriu os recursos do ajuste, seu nome deve ser excluído do rol dos responsáveis.
8.	Devidamente citados, os responsáveis apresentaram suas alegações de defesa ao TCU, em síntese, com os seguintes argumentos:
	a) Sr. Alci Marcus Ribeiro Borges: (i) para instauração de TCE incide o prazo prescricional de 5 anos (referência ao Recurso Extraordinário 669.069/MG) ; (ii) devido ao decurso de prazo de 10 anos entre a ocorrência dos fatos e a citação do defendente, houve inviabilidade do pleno exercício do direito à ampla defesa; (iii) o não cumprimento das metas/etapas 3/1 e 3/2 se deu em razão da necessidade de estruturação física dos ambientes em que os computadores deveriam ser instalados, o que estaria a cargo dos municípios e dos cartórios parceiros, e o da meta/etapa 4/1, em função do período eleitoral; (iv) embora não tenha sido alcançada a redução do sub-registro civil de nascimento para 5% até 2010, foi atingida a maior redução de sub-registro civil do Brasil em 2010, tendo o órgão concedente entregue, por isso, o Prêmio Nacional de Direitos Humanos - categoria Registro Civil de Nascimento;
	b) Sr. Francisco Guedes Alcoforado Filho: os recursos foram aplicados de maneira regular, tendo sido utilizados para pagamento de diárias de servidores (assessores técnicos e motoristas) , que tinham como objeto a execução e realização da capacitação de agentes mobilizados em várias cidades do Piauí, atendendo a finalidade do Projeto Registrar, consoante estaria comprovado por documentação anexa.
9.	A análise de mérito foi realizada pela Secretaria de Controle Externo de Tomada de Contas Especial - Secex-TCE que, com o endosso do representante do Ministério Público junto a este Tribunal, à unanimidade, sugeriu julgar irregulares as contas dos Srs. Alci Marcus Ribeiro Borges e Francisco Guedes Alcoforado Filho e condená-los ao recolhimento do dano apurado, conforme indicado acima. Ademais, foi proposta a aplicação da multa do art. 57 da Lei 8.443/1992, proporcional ao dano, individualmente, a ambos os ex-gestores citados.
10.	Manifesto minha anuência com as proposições emanadas pelas instâncias técnicas deste Tribunal, cujas conclusões acolho como razões de decidir. De fato, o conjunto de elementos constantes dos autos não permite afirmar o correto emprego dos recursos públicos na execução das metas/etapas 3/1, 3/2 e 4/1.
11.	Importante, desde logo, notar que, embora a inexecução da meta/etapa 3/2 tenha sido objeto de citação, não foi levada em consideração no cômputo do dano, por ser referente a recursos exclusivos da convenente. Portanto, a quantificação do débito foi realizada apenas em razão da impugnação parcial de despesas relativas às metas/etapas 3/1 e 4/1, nos valores de R$ 120.000,00 e R$ 143.200,00, respectivamente.
12.	A meta 3 tinha como objetivo promover que os recém-nascidos fossem registrados antes da alta hospitalar, previa, na etapa 1, a aquisição de 37 conjuntos de equipamentos de tecnologia da informação (microcomputadores, impressoras e no break) e a meta/etapa 4/1, incluída por meio do 2º Termo Aditivo, consistia na realização de 122 mutirões e serviços itinerantes para emissão do registro civil de nascimento (peças 3, p. 95, peça 6, p. 1-70) .
13.	O débito atribuído a cada gestor foi assim quantificado (instrução elaborada no âmbito da 2ª Diretoria da Secretaria de Controle Externo no Estado do Piauí, peça 75) :
"42. Destaca-se que durante sua gestão, o Sr. Francisco Guedes Alcoforado Filho executou apenas a quantia de R$ 8.900,00 e realizou a devolução de R$ 74.513,54 à União em 17/2/2012. Tendo em vista que não restou esclarecida qual a finalidade dessa despesa de R$ 8.900,00, [tal quantia] deve ser objeto de citação do referido responsável. 
43. Com relação ao débito de responsabilidade do Sr. Alci Marcus Ribeiro Borges, pode ser obtido pelo seguinte: valor total repassado pela União (R$ 624.000,05) menos o valor aprovado pela concedente (R$ 360.800,05) igual a R$ 263.200,00, cuja data base, por conservadorismo, deve ser a data do recebimento da última ordem bancária, 19/11/2009. Desse valor, deve ser descontado o saldo deixado em conta corrente ao término de sua gestão, em 31/12/2010, R$ 77.557,95."
14.	De acordo com a Nota técnica 16/2014 (peça 70, 95-99) da Coordenação Geral de Promoção do Registro Civil de Nascimento - CGPRCN, pela qual foi analisada a solicitação de reconsideração de exame anterior (Parecer 218/2012, peça 48, p. 17-26) , a documentação apresentada pelo Sr. Alci Marcus Ribeiro Borges não foi capaz de comprovar a execução das Metas 03/etapa 01 e 04/etapa 01. No referido documento, é observado que, embora, por meio da relação de pagamentos e das notas fiscais sejam comprovados gastos com pagamento de pessoal e compra de material permanente, não houve o cumprimento das ações programadas nem o alcance dos resultados esperados.
15.	Ademais, na aludida Nota Técnica, é observado que a obtenção de Prêmio Direitos Humanos 2010 - Categoria Santa Quitéria - Registro Civil, citado pelo Sr. Alci Marcus Ribeiro Borges em suas alegações de defesa, não demonstra a execução das metas pactuadas. 
16.		Registre-se que, a mencionada premiação foi concedida com base no "formulário de sugestão de instituição" (peça 70, 73-93) com o preenchimento feito por Assessora Técnica da convenente, que apresentou, dentre outras informações, um breve histórico de atuação da instituição sugerida na área de Direitos Humanos, uma síntese das ações relevantes desenvolvidas entre os anos de 2007 a 2010, e as práticas inovadoras da instituição. A respeito das metas/etapas 3/1 e 4/1, objeto da impugnação aqui tratada, constam as seguintes informações prestada pela Sra. Lucilene Bastos:
	"O sucesso do PROJETO REGISTRAR convenceu a SEDH a aprovar um aditivo, em novembro de 2008, no sentido de implementar em 37 estabelecimentos de saúde, unidades interligadas para emissão da certidão de nascimento, em fase final de execução, com desenvolvimento de um software próprio. 
	Ademais, a assinatura, pelo Estado do Piauí, do Compromisso MAIS NORDESTE PELA CIDADANIA exigiu a potencialização das ações até então implementadas e a elaboração de novas estratégias capazes de, ainda mais eficazmente, alcançar a meta delineada (5% até 2010) . 
	Agora, o próximo passo é a implementação de mais 37 outras unidades interligadas e a realização de mutirões em 122 municípios (já foram realizados 50) , bem como a implementação de Salas de Cidadania (postos avançados de registro civil de nascimento) em 104 municípios, nos quais não há cartórios de registro civil"
17.	Assim, observa-se que o prêmio foi concedido à entidade independentemente do cumprimento integral das metas 3 e 4, visto que essas faziam parte de ações futuras.
18.	Desse modo, concordo com a análise feita pela Coordenação Geral de Promoção do Registro Civil de Nascimento - CGPRCN de que o documento que embasou a indicação da entidade convenente ao Prêmio Direitos Humanos 2010 não evidenciou a execução das metas/etapas 3/1 e 4/1, e, mesmo que  tivesse feito, restaria comprovar tal implemento.
19.	Ainda na Nota técnica 16/2014, a CGPRCN relacionou desafios enfrentados por alguns estados, como por exemplo, a precariedade das instalações das serventias. Assim, pontuou que, caso as Unidades de Saúde (maternidades) já estivessem definidas e já houvesse sido repassado, formalmente, o mobiliário e os equipamentos de informática para a implantação das Unidades Interligadas para tais maternidades, poder-se-ia avaliar a possibilidade de aprovação da execução física relacionada a essa meta/etapa. Ocorre que não houve sequer a comprovação da entrega dos equipamentos pactuados.
20.	Também foi registrada a ausência de documentos comprobatórios da execução física dos mutirões.
21.	O Sr. Alci Marcus Ribeiro Borges, em suas alegações de defesa, argumentou que os equipamentos previstos não foram instalados porque seria necessário estruturar as salas que os receberiam e isso estaria a cargo dos municípios e dos cartórios parceiros. Em relação a meta/etapa 4/1, informou que teriam sido realizados mutirões, mas que não foi dada continuidade ao trabalho em razão de proibição legal decorrente do período eleitoral. Ou seja, percebo que o responsável apenas tentou justificar o não cumprimento das metas/etapas 3/1, 3/2 e 4/1, deixando de demonstrar a boa e regular utilização dos recursos ou a sua restituição aos cofres públicos.
22.	Desse modo, não há como acolher as alegações de defesa do referido responsável.
23.	Já o Sr. Francisco Guedes Alcoforado Filho argumentou que, durante sua gestão, executou apenas a quantia de R$ 8.900,00 e realizou a devolução de RS 74.513,54 à União em 17/02/2012. Sobre o montante por ele despendido, alegou ter sido utilizado para pagamento de diárias de servidores (assessores técnicos e motoristas) , com vistas à realização da capacitação de agentes mobilizadores em várias cidades do Piauí.
24.	Contudo, a impugnação da despesa refere-se à instalação de 37 unidades interligadas e à realização de 122 mutirões e serviços itinerantes para emissão do registro civil de nascimento.
25.	Especificamente em relação à meta 4, para a qual eram previstos gastos com diárias, consta nos autos o Relatório de Monitoramento de março/2010, no qual foi registrada a necessidade de definir o cronograma dos mutirões e informá-los à Secretaria Especial de Direitos Humanos - SEDH/PR, mediante o Sistema Informatizado de Monitoramento - SIMEC, bem como articular com o Ministério Público  Estadual e a Defensoria Pública a presença de seus representantes nos mutirões.
26.	Essa meta tinha como objetivo reduzir o número de pessoas sem registro civil de nascimento, havendo em sua proposta de aditivo (peça 8, p. 39 e 41) , a previsão de realização de 120 registros civis de nascimento, 20 segundas vias da certidão de nascimento e 50 requerimentos de atos de registro civil de nascimento tardio abertos, em média, por localidade (peça 8, p. 39 e 41) .
27.	Todavia, conforme Parecer 128, de 12/09/2012, da Coordenação-Geral de Acompanhamentos de Programas, não houve comprovação da execução da Meta/Etapas 3/1, 3/2 e 4/1 (peça 10, p. 79) 
28.	Da documentação apresentada pelo Sr. Francisco Guedes Alcoforado Filho, observa-se a realização de pagamentos a inúmeros favorecidos (peça 87, p. 3-5) .
29.	Conforme relatado pela unidade técnica, houve pagamentos feitos com recurso proveniente da conta corrente 8.581-2 da agência 3791-5 do Banco do Brasil (001) , a qual não corresponderia à conta específica do convênio. Contudo devo observar que, em 15/04/2011, foi feita a transferência dos recursos da conta 7.005-6 para a conta 8.581-2, da mesma agência bancária, no total de R$ 79.057,51 (peça 71, p. 95) . Outrossim, a emissão de ordem bancária no total de R$ 8.900,00, objeto de citação do Sr. Francisco Guedes Alcoforado Filho, foi realizada da conta corrente 8.581-2 (peça 72, p. 57) , da mesma conta de onde derivaram os pagamentos cujas ordens bancárias foram apresentadas à peça 87, comprovando a execução financeira.
30.	Quanto à execução da Meta 4, entendo que apesar dos elementos constantes da peça 87, a execução dos mutirões e o cumprimento da meta não estão devidamente comprovados.
31.	Tais documentos são concernentes a pedidos de requisição de diárias, planejamento da rota de trabalho, relatório de visita elaborado por integrantes da equipe, indicação dos registros realizados, recibos e notas fiscais de lanchonetes e restaurantes frequentados pela equipe em diferentes cidades em mutirões que teriam sido realizados nos seguintes municípios do Estado do Piauí: Campo Maior, Altos, Miguel Alves, Castelo do Piauí, União, José de Freitas, Barras, Batalha, Esperantina, Picos, Oeiras, Floriano, Água Branca, Bom Jesus, Corrente e Uruçui.
32.	As visitas relacionadas a esses comprovantes referem-se ao total de R$ 3.200,00 (21/12/2011) , da Meta 4.
33.	No entanto, entendo que não são suficientes para demonstrar a execução física parcial da Meta 4, tendo em vista que: não consta comprovação de que o cronograma dos mutirões foi informado à Secretaria Especial de Direitos Humanos - SEDH/PR, mediante o Sistema Informatizado de Monitoramento - SIMEC, não foram anexados documentos que comprovem ter havido articulação com representantes de outros órgãos, bem como não há qualquer documento assinado por autoridade competente das localidades visitadas certificando a realização desses mutirões.
34.	Ademais, o número de certidões de nascimento emitidas, conforme informações constantes dos relatórios, é significativamente inferior ao proposto pela convenente. Enquanto o termo aditivo estimava a emissão de 120 registros civis de nascimento, 20 segundas vias da certidão de nascimento e 50 requerimentos de atos de registro civil de nascimento tardio abertos, em média, por localidade (peça 8, p. 39 e 41) , consta do relatório elaborado por integrantes da equipe de mutirão a emissão de, em média, 6 registros por localidade, do total de 13 municípios. Não há informação do número de registros emitidos nos municípios de Bom Jesus, Corrente e Uruçui/PI, cujas visitas teriam sido realizadas entre 25/12 e 29/12/2011. 
35.	Nesse contexto, entendo que os elementos constantes dos autos não são suficientes a afastar a responsabilidade do Sr. Francisco Guedes Alcoforado Filho pelo montante de R$ 8.900,00, que deve ser restituído ao Erário.
36.	No que concerne à questão preambular da prescrição ressarcitória suscitada, o Tribunal tem interpretado que as ações de ressarcimento movidas pelo Estado contra os agentes causadores de danos ao erário são imprescritíveis, com base no art. 37, § 5º, da Constituição Federal, na jurisprudência do STF (Mandado de Segurança 26.210-9/DF) e no verbete de Súmula/TCU 282.
37.	Não se desconhece que ao julgar o Recurso Extraordinário 669.069/MG (Relator Ministro Teori Zavascki, jul. 3/2/2016) , o Supremo revisitou o tema da prescrição da pretensão ao ressarcimento por danos causados ao erário por ilícito civil, assentado a tese de que: "É prescritível a ação de reparação de danos à Fazenda Pública decorrente de ilícito civil."
38.	Ocorre que a decisão do Pretório Excelso não traz reflexos aos processos que tramitam nesta Corte de Contas, que cuidam essencialmente de infrações a normas de direito público, e não ao direito privado. Nessa linha de intelecção, destaco excerto de julgado coletado da ferramenta de pesquisa do Tribunal, "Jurisprudência Selecionada":
Acórdão 1668/2019-TCU-Plenário (Relator Ministro Raimundo Carreiro) 
"O reconhecimento da prescrição de ações de ressarcimento ao erário no julgamento do Recurso Extraordinário 669.069/MG  (Repercussão Geral 666) não atinge os processos de controle externo, uma vez que a decisão do STF se aplica apenas a ações de reparação de danos à Fazenda Pública decorrente de ilícito civil, ou seja, circunscreve-se à prática de atos danosos ao erário que violem normas de Direito Privado."
39.	Consagrando o mesmo entendimento, cito, entre outros, os seguintes Acórdão 2469/2018-TCU-Plenário (Relator Ministro-Substituto Augusto Sherman) , 2.354/2020 - 1ª Câmara (Relator Ministro Bruno Dantas) e 5.928/2016 - 2ª Câmara (Relator Ministro Vital do Rêgo) .
40.	Em decisão deste ano, o STF apreciou o RE 636.886/AL (Relator Ministro Alexandre de Moraes, jul. 20/4/2020) , igualmente sob a sistemática da repercussão geral. Nesse decisum, a Corte Maior firmou a tese de que: "É prescritível a pretensão de ressarcimento ao erário fundada em decisão de Tribunal de Contas."
41.	Apesar de ter sido julgado há pouco tempo, esta Casa de Contas já se debruçou sobre o tema em algumas assentadas, conforme os Acórdão 5690/2020-TCU-Segunda Câmara (Relator Ministro Aroldo Cedraz) , 5.236/2020 (Relator Ministro Benjamin Zymler) e 6.084/2020 (Relator Ministro Benjamin Zymler) , ambos da 1ª Câmara. Para melhor aproximação com a matéria, reproduzo parte do Voto que impulsionou o julgado por último mencionado:
"20. Com relação ao citado RE 636.886/AL, ressalto que o STF fixou o seguinte enunciado para o Tema 899: 'É prescritível a pretensão de ressarcimento ao erário fundada em decisão de Tribunal de Contas'. Não obstante essa respeitável decisão, ainda pairam diversas dúvidas sobre a matéria, pois é possível a conclusão de que a deliberação não tratou da prescrição do processo de controle externo levado a cabo perante o Tribunal de Contas da União, mas sim da prescrição intercorrente ocorrida durante a fase de execução do acórdão condenatório do Tribunal.
21. A decisão do STF versou sobre recurso extraordinário interposto pela União contra acórdão do Tribunal Regional Federal da 5ª Região que negou provimento a embargos de declaração opostos contra acórdão de sua lavra, assim ementado:
'EMENTA: TRIBUTÁRIO. PROCESSUAL CIVIL. EXECUÇÃO FISCAL. PROCESSO PARALISADO POR MAIS DE CINCO ANOS. PRESCRIÇÃO INTERCORRENTE. OCORRÊNCIA. 1. Para fins práticos, deve-se observar quando a Fazenda Pública foi intimada a providenciar o andamento do feito. Passados cinco anos sem diligências concretas, ocorre a prescrição intercorrente. Caso haja suspensão na forma do art. 40, da Lei n. 6.830/80, ocorre a extinção se o feito permanecer paralisado por mais de seis anos. 2. Na hipótese dos autos, houve o arquivamento sem baixa do processo em 12.08.1999 e até a data da sentença extintiva do feito em 05.06.2006, a Fazenda Nacional não apresentou nenhuma medida concreta quanto à localização do devedor ou de seus bens. Revela-se, portanto, inequívoca a ocorrência da prescrição intercorrente.'
22. No caso, a Fazenda Pública deixou a ação paralisada por mais de seis anos, o que ensejou a declaração de prescrição intercorrente no aludido caso concreto. Como se vê da leitura da ementa, a questão controversa em discussão naquela deliberação era unicamente a prescrição intercorrente ocorrida durante a fase de execução do acórdão condenatório do Tribunal.
23. Com base nessa possível interpretação, a matéria decidida no aludido feito não teria nenhuma repercussão de ordem prática e jurídica na presente tomada de contas especial, cujo título executivo extrajudicial ainda não se formou. Caso a AGU, na execução de eventual decisão condenatória proferida neste feito, deixe de adotar as medidas pertinentes dentro do prazo de cinco anos, aí sim haverá a aplicação da tese emanada no RE 636.886, com o reconhecimento da prescrição intercorrente da ação de ressarcimento ao erário fundada em decisão de Tribunal de Contas (a ação de execução fiscal) , pela hipotética inação da Fazenda Pública.
24. Ainda que se interprete que a decisão do STF seja também aplicável à tramitação do processo de controle externo no âmbito do TCU, exsurgem outras diversas questões fundamentais para que esta Corte de Contas estabeleça novo tratamento acerca da prescrição do débito e da pretensão punitiva, em particular qual seria o dies a quo (data de ocorrência do fato irregular ou data do seu conhecimento pelo TCU) e quais seriam as hipóteses de interrupção da prescrição.
25. Diante de todas as dúvidas ainda existentes sobre a decisão do STF no âmbito do RE 636.886, opto por aplicar ao caso em exame a jurisprudência do TCU então existente, que se fundamenta no art. 37, § 5º, da Constituição Federal, no que tange ao ressarcimento do prejuízo."
42.	Como se percebe, prima facie, o RE 636.886/AL não cuidou especificamente de prescrição no processo de controle externo em trâmite no TCU (que é similar ao processo de conhecimento regulado pelo Código de Processo Civil) , mas, sim, da prescrição intercorrente ocorrida durante a fase de execução do acórdão condenatório do Tribunal.
43.	No que concerne à pretensão punitiva, nos moldes do Acórdão 1441/2016-TCU-Plenário (relator ministro Benjamin Zymler; redator ministro Walton Alencar Rodrigues) , referente a incidente de uniformização de jurisprudência, restou assente que a pretensão punitiva do TCU se subordina ao prazo geral de prescrição de dez anos indicado no art. 205 do Código Civil, contado a partir da data da ocorrência da irregularidade sancionada, nos termos do art. 189, inciso I, do Código Civil, sendo este prazo interrompido pelo ato que ordenar a citação, a audiência ou a oitiva do responsável.
44.	Uma vez que as irregularidades ocorreram entre 2009 e 2011 e o ato de ordenação da citação se deu em 22/05/2018 (peça 77) , ou seja, em interregno menor que os dez anos fixados no mencionado Acórdão 1441/2016-TCU-Plenário, não há incidência da prescrição da pretensão punitiva. 
45.	Diante desse contexto, não há falar em prescrição ressarcitória ou sancionatória para o presente caso.
46.	Também não prospera a favor do Sr. Alci Marcus Ribeiro Borges a alegada inviabilidade do pleno exercício do direito à ampla defesa, decorrente do decurso de prazo de 10 anos entre a ocorrência dos fatos e a citação do defendente.
47.	O objetivo desta Tomada de Contas Especial é averiguar o correto emprego dos recursos públicos na realização do objeto pactuado, mediante a apuração dos fatos, a quantificação do dano e a identificação dos responsáveis.
48.	No presente caso, o mencionado ex-gestor teve ciência das falhas aqui apuradas por meio de notificação a ele encaminhada em 28/10/2014 (peça 73, p. 9-10) , em 11/11/2014 (peça 73, p. 25 e 26) , e em 7/6/2018 (peça 83) . Considerando-se que em todos esses momentos foi dada ao responsável oportunidade para o exercício do seu direito à ampla defesa e que o dano a ele atribuído refere-se a gastos implementados após 19/11/2009, não houve o transcurso de dez anos por ele arguido. 
49.	Ademais, esta Corte tem adotado a orientação de que o mero transcurso do tempo não acarreta, em toda e qualquer situação, prejuízo à defesa ou ao contraditório, devendo a configuração de tal prejuízo ser analisada em cada caso concreto. Neste sentido, menciono os Acórdãos 10.452/2016, 8.044/2016 e 10.046/2018 - 2ª Câmara, de minha lavra, bem como o Acórdão 1460/8211-TCU-Plenário (Relatora Ministra Ana Arraes) e o Acórdão 2630/8211-TCU-Segunda Câmara (Relator Ministro João Augusto Ribeiro Nardes e Revisor Ministro-Substituto Augusto Sherman Cavalcanti) .
50.	Assim, tendo em vista que nos presentes autos se verificou o prejuízo ao Erário decorrente da inexecução de parte do objeto, entendo que as contas dos Srs. Francisco Maciel Oliveira e Alci Marcus Ribeiro Borges devem ser julgadas irregulares, com base no art. 16, III, alínea c, da Lei 8.443/1992, condenando-os ao pagamento das dívidas apuradas nos autos, atualizadas monetariamente e acrescidas dos juros de mora, na forma da legislação em vigor.
51.	Cabível, diante da gravidade dos fatos, aplicar aos responsáveis mencionados no item anterior a penalidade pecuniária insculpida no art. 57 da Lei 8.443/1992. 
52.	Por fim, tenho por adequado remeter cópia do Acórdão que vier a ser proferido à Procuradoria da República no Estado do Piauí, consoante previsto no art. 16, § 3º, da Lei 8.443/1992, bem como ao Ministério da Justiça e Segurança Pública, para ciência.
	Com essas considerações, manifesto-me por que seja adotada a deliberação que ora submeto a este Colegiado. 
T.C.U., Sala das Sessões, em 1º de dezembro de 2020.
MARCOS BEMQUERER COSTA
Relator